【裁判字號】    94,訴,2187
【裁判日期】    950126
【裁判案由】    退除給與
【裁判全文】
臺北高等行政法院判決
                                     94年度訴字第02187號
                              .
原      告  甲○○
被      告  國防部陸軍總司令部
代  表  人  朱凱生（總司令）
                          通訊.
訴訟代理人  丙○○        通訊.
訴訟代理人  乙○○(兼送達代收.
                          通訊.
上列當事人間因退除給與事件，原告不服國防部中華民國94年5
月10日94決字第068號訴願決定，提起行政訴訟。本院判決如下
：
    主  文
原告之訴駁回。
訴訟費用由原告負擔。
    事  實
一、事實概要：原告主張其於抗戰期間在江西省贛縣響應知識青
    年從軍報國，於民國（下同）29年7月15日入伍服役，歷經
    抗戰與戡亂諸戰役，38年11月16日隨軍來台，受命改編入80
    軍340師，嗣因未受軍事養成教育，由少尉政治幹事被降調
    為上士，43年1月1日因傷病退伍，僅領得一次退除金490元
    ，請求依法比照現行退伍制度，核給同上士階退伍袍澤所領
    退休月俸21,000元，不服被告93年10月7日鄭樸字第0930023
    199號及94年1月10日鄭樸字第0940000476號書函之處分，提
    起訴願，遭訴願決定駁回，遂向本院提起行政訴訟。
二、兩造聲明：
  (一)原告聲明：
    1.訴願決定及原處分（包含93年10月7日鄭樸字第093002319
      9號及94年1月10日鄭樸字第0940000476號函）均撤銷。
    2.請求被告作成一次核給原告20年退休俸新台幣（下同）5,
      670,000元，或比照上士階退休按月核給21,000 元，加計
      1.5月之年終慰問金31,50 0元，即合併計年領283,500元
      。
    3.訴訟費用由被告負擔。
  (二)被告聲明：
    1.駁回原告之訴。
    2.訴訟費用由原告負擔。
三、兩造之爭點：被告否准原告請求一次核給原告20年退休俸5,
    670,000元，或比照上士階退休按月核給21,000元，加計1.
    5月之年終慰問金31,50 0元，即合併計年領283,500元，是
    否適法？
  (一)原告主張：
    1.原告於38年11月16日係受命「改編」入80軍340師，被告
      指陳其存管之退伍除役名冊為「入伍」，但「入伍」一詞
      ，係經縣市政府徵兵程序就戶籍地行之，為兵役法第32
      條各款所明定，役男須(1)設有戶籍，(2)辦妥戶籍登記，(3)
      領有國民身份證等三要件。原告於退伍前夕（即42年11月
      26日）持同被告核給之蘇昆字第03017號停役士兵證明書
      向台北市城中區（即中正區前身）申請戶籍登記，並領有
      國民身份證在案，然於94年2月16日取得該戶政事務所相
      關戶籍謄本，乃足資證明原告於42年11月26日以前在台未
      曾設有戶籍登記。何況38年11月16日政府未曾在台明令徵
      兵，原告究何以「入伍」，此乃不爭之事實，被告焉得有
      存管原告退伍除役名冊「入伍」之紀錄，顯屬被告將「改
      編」變造為「入伍」。至被告指原告僅服役4年1月15日之
      年資，純係其經偽造變造之行政處分，請予以撤銷，以符
      實際，實則原告併計大陸服役長達13年6月之久。
    2.原告於退伍當時，就應依法享有退除役制度退休俸之權益
      ，被告以（43）樽桐字第681號不具法源依據之行政命令
      剋扣應發給該現行退除役制度之退休俸，而脅迫改以風馬
      牛不相及之約僱人員（即非屬退伍軍人身份）資遣費支給
      標準核給原告固定給與490元，約僱資遣人員之工作性質
      ，與效命沙場之軍人冒著生命之危險，更不可同日而語。
      被告利用公權力核准原告以傷病退伍為名，而行資遣其實
      。。現行退除役制度之退休俸，其主旨乃保障全體退伍軍
      人晚年溫飽生活不斷，自應依法為全體退伍軍人所適用而
      共同享有之權益，而非選擇性之適用，並無不可溯及適用
      之條文而限制早年退伍老兵不得享有退休俸之規定。
    3.原告響應「一寸山河一寸血，十萬青年十萬軍」知識青年
      從軍抗戰，效命沙場，嗣於戡亂戰事失利，乃以傷病之身
      隨同來台整訓，於38年11月16日係受命「改編」入80軍34
      0師，當經該師胡英武師長詢知原告未受軍事養成教育，
      乃以少尉幹事，即被降調為上士階，並面促投考政工幹部
      學校受訓，俟畢業歸建後恢復原（少尉）階，嗣以傷病斷
      續未痊，未能去受訓。原告年老多病，失去勞動工作能力
      ，經濟拮据，歷年負債無力償還，乃溯憶抗戰期間響應知
      識青年從軍報國，嗣以傷病退伍，當時僅取得一次退除金
      490元，不若一隻雞所值之代價，乃係政府無法制化之苛
      待所迫害，遂以書面陳情國防部參謀次長室請求依法比照
      退伍制度核給同上士階退伍袍澤所領退休月俸，俾於晚年
      養生活命，而終餘年。請求一次核給原告20年退休俸5,67
      0,000元（計劃用途：預計存活10年之生活費用，清
      償歷年負債，身後喪葬費用，物價上漲幣制趨貶因素
      ，若有餘積損給社會慈善救濟，回贖社會）。抑或請依
      法改判原告以法定退伍軍人身份，享有退除役制度之退休
      俸，比照上士階退伍袍澤所領退休月俸為21,000元，加計
      1.5月之年終慰問金31,500元，即合併計年領283,500元。
      兩案擇一判決之。
  (二)被告主張：
    1.依國防部43年1月22日（43）樽桐字第681號令頒「資遣費
      及除役金支給標準」與48年5月24日（48）通甲字第018號
      令頒「陸海空軍志願士官士兵退伍除役給與發放辦法」規
      定，於43年2月1日至50年6月30日間士官兵之退除給與，
      均不列計服役年資，以核准離營當時階級發給一次固定給
      與。查被告存管退伍除役給與及行政院退輔會退伍除役官
      兵檔案，列記原告於38年11月16日入伍，43年1月1日病傷
      退伍，服役年資：4年15日，階級：上士，退伍時已按前
      開規定給一次固定給與490元在案。
    2.復依48年「陸海空軍士官服役條例」（本條例於50年7月1
      日以後施行）第21條第3款規定：士官退伍時服現役逾20
      年或服滿現役滿15年，而年滿60歲者，按服現役實職年資
      ，給與退休俸終身。復查原告服役年資僅4年15日，自不
      符其所請求標的。
    3.另查原告所提入伍疑義乙節，其中敘及入伍應為徵集之意
      ，顯有誤解，另依73年3月1日編印「台灣省兵役行政紀要
      」第14章：歷年兵役行政紀要民40年8月10日徵集第一期
      常備兵入營，基此，原告當時係以志願而非入伍服役。
    4.綜前所述，有關原告所提核發退伍給與訴訟案，被告於法
      並無違失，請維持原處分。
    理  由
一、查本件原告於93年9月間具函提出申請改支退休俸，並經被
    告於93年10月7日以鄭樸字第0930023199號書函否准在案，
    惟並未教示其救濟方式與期間。嗣原告雖於93年12月15日始
    致函被告並未言明提起訴願文字，但已表示異議之意，依行
    政程序法第98條第3項規定應視為於法定期間內提起訴願。
    又原處分機關雖未依訴願程序辦理，另以94年1月10日鄭樸
    字第0940000476號書函回覆原告，惟審究其內容，既仍維持
    前書函處分之效力，應認第2次書函僅係第一次處分之重申
    並非另一新處分，本件兩造爭執之處分應以第一次處分（即
    93年10月7日鄭樸字第0930023199號書函）為據，合先敘明。
二、按48年「陸海空軍士官服役條例」（本條例於50年7月1日以
    後施行）第21條第3款規定：「．．．士官退伍時服現役逾
    20 年或服滿現役滿15年，而年滿60歲者，按服現役實職年
    資，給與退休俸終身。」又依國防部43年1月22日（43）樽
    桐字第681號令頒「資遣費及除役金支給標準」與48年5月
    24日（48）通甲字第018號令頒「陸海空軍志願士官士兵退
    伍除役給與發放辦法」第2條規定，於43年2月1日至50年6月
    30 日間士官兵之退除給與，均不列計服役年資，以核准離
    營當時階級發給一次固定給與。
三、查原告退伍之際之服役年資，依被告存管之退伍除役給與及
    行政院退輔會退伍除役官兵檔案，列記原告於38年11月16日
    入伍，43年1月1日病傷退伍，服役年資僅「4年15日」，階
    級「上士」，退伍時已按前開規定給一次固定給與490元在
    案，有原告之退伍證號（43）駐昌字第209號資料影本附原
    處分卷足稽，原告主張其歷經沙場多年，實際上渠係於29年
    7月15日入伍服役，併計大陸實質服役年資，服役年資應達
    13年6月之久等語，惟未見原告舉證以實其說，且與其當時
    退伍之資料記載不符，殊難憑採。其服役年資既僅4年15 日
    ，自與其退伍時得請求「給與退休俸終身」之「陸海空軍士
    官服役條例」第21條第3款規定不符；況陸海空軍軍官士官
    服役條例有關退除給與規定，亦無可溯及適用43年退伍人員
    之明文。據上，被告因之參據國防部43年1月22日（43）樽
    桐字第681號令頒「資遣費及除役金支給標準」與48年5月24
    日（48）通甲字第018號令頒「陸海空軍志願士官士兵退伍
    除役給與發放辦法」第2條規定，以核准離營當時階級發給
    一次固定給與，原告亦不爭執受領在案。是被告否准本件原
    告之請求一次核給原告20年退休俸，或比照上士階退休按月
    核給21,000元，加計1.5月之年終慰問金31,500元等，於法
    自屬有據。
四、至原告訴稱因退伍時僅領取區區490元，隨著物價波動，顯
    然不足以維生等語。惟經被告當庭告知如生活發生因難，即
    得向榮民服務中心申請就養等在卷，有本院94年12月20日準
    備程序筆錄在卷足徵，已就原告之需求提出申請救助之管道
    ，原告亦可加以利用，附此敘明。
五、綜上，原告所訴委無足採，從而被告引據首揭規定，以原告
    擬以法定退伍軍人身份，請求准予比照上士階退伍袍澤核給
    退休俸，俾資養生活命，而終餘年之申請與法未合，駁回其
    申請給付一次退休俸等並無違誤，訴願決定予以維持，亦無
    不合。原告仍執前詞訴請撤銷，為無理由，應予駁回。至原
    告訴之聲明第2項因其訴之聲明第1項被駁回，已失所附麗，
    應併予駁回。
據上論結，本件原告之訴為無理由，爰依行政訴訟法第98條第3
項前段，判決如主文。
中    華    民    國    95    年     1    月   26     日
                         第六庭審判長法  官  林  樹  埔
                                     法  官  許  瑞  助
                                     法  官  陳  鴻  斌
上為正本係照原本作成。
如不服本判決，應於送達後20日內，向本院提出上訴狀並表明上
訴理由，如於本判決宣示後送達前提起上訴者，應於判決送達後
20日內補提上訴理由書（須按他造人數附繕本）。
中    華    民    國    95    年     1    月   26     日
                                     書記官  蔡  逸  萱


司法院資訊處製作；財團法人民間司法改革基金會備份。
